【裁判字號】    95,訴,599
【裁判日期】    951031
【裁判案由】    業務過失致死
【裁判全文】
臺灣基隆地方法院刑事判決               95年度訴字第599號
聲  請  人  臺灣基隆地方法院檢察署檢察官
被      告  乙○
上列被告因業務過失致死案件，經檢察官聲請簡易判決處刑（95
年度偵字第1884號），本院就被告乙○部分認不得行簡易程序而
改行通常程序，本院判決如下：
    主  文
乙○無罪。
    理  由
一、公訴意旨略以：被告乙○係台灣肥料股份有限公司（下稱台
    肥公司）基隆廠之製造組長兼保養課長，高秋雄（業據本院
    於95年8月31日以95年度基簡字第426號判處罪刑在案）係見
    明機械工業有限公司（下稱見明公司）之經理及該公司所承
    包工程之工地現場負責人。緣台肥公司基隆廠於民國94年10
    月間將磷肥散裝倉庫屋頂修繕部分之工程發包交由見明公司
    修繕，乙○與高秋雄分別就發包之工程及承攬之工程負有監
    督及注意之義務，於該範圍均為執行業務之人。見明公司為
    修繕台肥公司基隆廠之磷肥散裝倉庫屋頂，遂由高秋雄偕工
    人林耀賢至基隆市○○區○○路171號台肥公司基隆廠區並
    爬上屋頂施工。高秋雄於工人在高處施工期間，為防止勞工
    踏穿墜落，本應於屋架上設置適當強度且寬度在30公分以上
    之踏板或裝設安全護網，並使勞工確實使用安全帶、安全帽
    及其他必要之防護具，以防止勞工於作業場所發生墜落引起
    之危害；而乙○於見明公司之工人施工期間，為防止職業災
    害，應注意工作場所之巡視，提供關於安全衛生教育之指導
    及協助，以避免意外發生，因高秋雄疏於注意而未設置防止
    墜落之安全裝置，乙○亦未確實監督安全措施及要求見明公
    司設置安全設備，亦疏於督導工人確實使用防護之安全帶及
    輔助繩，應注意能注意而疏於注意，致民國94年10月16日11
    時20分許勞工林耀賢在台肥公司基隆廠磷肥散裝倉庫屋頂施
    工時，因未設置安全踏板或防護網，亦未確實使用安全繩之
    確保裝置，導致林耀賢施工時不慎踏穿屋頂自高處跌落地面
    ，經送醫急救無效而死亡，因認被告乙○涉犯刑法第276條
    第2項之業務過失致死罪嫌。
二、按犯罪事實應依證據認定之，無證據不得推定其犯罪事實，
    刑事訴訟法第一百五十四條第二項定有明文。又認定不利於
    被告之事實，須依積極證據，苟積極證據不足為不利於被告
    事實之認定時，即應為有利於被告之認定，更不必有何有利
    之證據，最高法院三十年上字第八一六號著有判例可資參照
    。
三、經核公訴人認定被告乙○上揭犯罪，無非係以被告乙○之自
    白、相驗屍體證明書及驗斷書、事故現場及相驗照片、行政
    院勞工委員會北區勞動檢查所94年12月28日勞北檢製字第09
    45016298號函附職業災害報告書，為其主要論據。訊據被告
    則雖承認其係台肥公司基隆廠之製造組長兼保養課長，台肥
    公司基隆廠於94年10月間將磷肥散裝倉庫屋頂修繕部分之工
    程發包交由見明公司修繕之事實，然堅決否認上開過失犯行
    ，辯稱：本件係台肥公司基隆廠發包的工程，不是台肥公司
    基隆廠自己做的，勞工安全事項應該由承包廠商自己負責處
    理，不應由伊負責本件過失責任。經查：「勞工安全衛生法
    第16條之規定，應負同法所定雇主之責任者，在事業單位以
    其事業招人承攬時，係指承攬人；再承攬者，則係指再承攬
    人而言。」最高法院91年度台上字第2383號判決要旨明示在
    案，因之，勞工安全衛生法第17條規定「事業單位以其事業
    之全部或一部分交付承攬時，應於事前告知該承攬人有關其
    事業工作環境、危害因素暨本法及有關安全衛生規定應採取
    之措施。承攬人就其承攬之全部或一部分交付再承攬時，承
    攬人亦應依前項規定告知再承攬人。」以利承攬人、再承攬
    人得以盡該法所規定之事業主或雇主對其勞工原所應負之責
    任。再查，本件屋頂修繕工程係台肥公司基隆廠發包予見明
    公司承攬，除據證人高秋雄於95年度基簡字第426號案件於
    95年8月23日審理時證述在案外，復有本件工程承攬書在卷
    可稽。復查，依卷附由台肥公司基隆廠所製作之「承攬人（
    見明）辦理入廠手續有關安全衛生管理應檢附及簽署之文件
    一覽表」記載：見明公司之作業員工於94年9月7日辦理入廠
    手續有高秋雄、林清金、張許發、林耀賢、吳慶隆等五人來
    廠接受工作環境、危害告知，及安全教育訓練、安全帶講習
    ；由承攬人即見明公司負責人高錦貞、勞工安全衛生管理員
    高秋雄共同簽署之「承攬人工作安全承諾書」復記載：．．
    ．施工前已至貴廠工安環保部門接受安全衛生指導，確實了
    解承攬人應負之安全衛生管理規定及所承攬工作之特定安全
    事項，施工期間，本人及所有至貴廠參與承攬工程作業員工
    均願意遵守法令及貴廠訂定之各種安全衛生規定，包括實施
    自動檢查，並特聘請高秋雄君為負責處理該外包工作之勞工
    安全衛生管理等有關問題，倘有疏誤，因而肇致傷亡或任何
    意外事故，概由本人負完全責任等語；且台肥公司基隆廠施
    工說明書第六點復明載：本工程為高空作業，必須遵守高架
    作業勞工保護措施標準施工。可見台肥公司基隆廠已充分履
    行勞工安全衛生法第17條所規定「事業單位以其事業之全部
    或一部分交付承攬時，應於事前告知該承攬人有關其事業工
    作環境、危害因素暨本法及有關安全衛生規定應採取之措施
    。」之責任。又查，證人高秋雄於95年度基簡字第426號案
    件於95年8月23日審理時證稱「（問：案發當天在修繕作業
    時，除了高秋雄和林耀賢、吳慶隆在現場外，台肥公司有無
    協同或分別派工在高秋雄承包修繕的現場從事共同之本案屋
    頂修繕作業？）台肥公司沒有協同或分別派工在現場的地面
    上或屋頂上共同從事本案屋頂修繕作業，台肥公司是整個發
    包給見明公司修繕倉庫屋頂。」等語，而案發日亦在現場工
    作而與死者林耀賢在台肥公司基隆廠倉庫屋頂上施工之見明
    公司員工吳慶隆亦於同日證稱「（問：案發當天在修繕作業
    時，除了高秋雄和林耀賢、你在現場外，台肥公司有無協同
    或分別派工在高秋雄承包修繕的現場從事共同之本案屋頂修
    繕作業？）沒有，現場只有我們三人（其與高秋雄、死者林
    耀賢）在而已。」等語。衡諸勞工安全衛生法第18條第1項
    規定「事業單位與承攬人﹑再承攬人分別僱用勞工共同作業
    時，為防止職業災害，原事業單位應採取左列必要措施：一
    、設置協議組織，並指定工作場所負責人，擔任指揮及協調
    之工作。二、工作之連繫與調整。三、工作場所之巡視。四
    、相關承攬事業間之安全衛生教育之指導及協助。五、其他
    為防止職業災害之必要事項。」則因本件台肥公司基隆廠並
    無與承攬人見明公司分別僱用勞工共同作業，台肥公司基隆
    廠自不負該條項之五款責任（不因台肥公司基隆廠贅簽卷附
    「共同作業協議組織」而有異），聲請人認該公司基隆廠之
    製造組長兼保養課長即被告乙○於見明公司之工人施工期間
    ，為防止職業災害，應注意工作場所之巡視，提供關於安全
    衛生教育之指導及協助云云，實與上開法條所規定之要件不
    符，證人即行政院勞工委員會北區勞動檢查所94年12月28日
    勞北檢製字第0945016298號函附職業災害報告書之製作人柯
    嵋鐘於偵訊時證稱被告乙○依勞工安全衛生法第18條第1項
    應負聲請人所指訴之上開同一注意義務，實對該法條之適用
    有所誤會。末以，上開係就被告乙○就勞工安全衛生法有無
    應負而未負之注意義務（特別注意義務）而探討，另就法社
    會共同生活圈應負之普通注意義務言之，本件修繕工程因係
    採承攬之法律關係，應對於見明公司員工林耀賢於修繕工程
    進行中採行各種保護之注意義務者，恆係承攬人即見明公司
    之負責人或該公司現場負責人，實無另要求定作人之台肥公
    司基隆廠之製造組長兼保養課長即被告乙○亦擔負此項法社
    會共同生活圈應負之普通注意義務之理。綜上，本案被告乙
    ○無論在特別法即勞工安全衛生法或普通法即法社會共同生
    活圈均無違反其所應負之注意義務，此外，復查無其他積極
    證據，足以證明被告乙○有何過失犯行，其之犯罪尚屬不能
    證明，衡諸首開法條及判例要旨，自應依法諭知無罪之判決
    。
據上論斷，應依刑事訴訟法第452條、第301條第1項，判決如主
文。
本案經檢察官甲○○到庭執行職務
中    華    民    國    95    年    10    月    31    日
                  刑事第四庭審判長法    官  鄭景文
                                  法    官  陳伯厚
                                  法    官  曾雨明
以上正本證明與原本無異。
對於本件判決如有不服，應於收受送達後10日內，向本院提出上
訴書狀，上訴於臺灣高等法院。
中    華    民    國    95    年    11    月    6     日
                            書 記 官  王靜敏


司法院資訊處製作；財團法人民間司法改革基金會備份。
